【裁判字號】    98,易,405
【裁判日期】    980901
【裁判案由】    詐欺
【裁判全文】
臺灣苗栗地方法院刑事判決               98年度易字第405號
公  訴  人  臺灣苗栗地方法院檢察署檢察官
被      告  戊○○
                      21弄5.
                    通訊地址：.
上列被告因詐欺案件，經檢察官提起公訴（98年度偵字第2000號
），及移送併辦（臺灣苗栗地方法院檢察署98年度偵字第2372號
、第2518號、第2835號，臺灣南投地方法院檢察署98年度偵字第
1550號，臺灣雲林地方法院檢察署98年度偵字第2578號），本院
判決如下：
    主  文
戊○○幫助犯詐欺取財罪，處有期徒刑肆月，如易科罰金，以新
臺幣壹仟元折算壹日。
    事  實
一、戊○○可預見金融機構帳戶係理財之重要工具，並為個人財
    產、信用之重要表徵，如交予他人使用，可能被詐騙集團所
    利用，以遂行其等詐欺犯罪之目的，且社會上之不法份子為
    掩飾其不法行徑，避免執法人員之追究及處罰，經常利用他
    人之帳戶轉帳，以確保犯罪所得並掩人耳目，竟仍以縱收取
    帳戶者利用其提供帳戶持以詐欺取財，亦不違背其本意之不
    確定幫助犯意，於民國97年11月間某日，在不詳地點，將其
    申辦之第一商業銀行竹南分行帳號00000000000 號帳戶之存
    摺、提款卡、密碼等資料，交予收購金融帳簿之詐騙集團成
    員，供詐騙集團詐騙他人財物所用。嗣詐騙集團取得上開帳
    戶後，即意圖為自己不法之所有，分別在網路上刊登如附表
    所示之不實訊息，使如附表所示之己○○等6 人陷於錯誤，
    而於附表所示之時間，分別依詐騙集團指示，匯款如附表所
    示之金額至戊○○前開帳戶中，旋即遭詐騙集團成員提領一
    空。嗣因己○○等6 人事後均無法與該賣主聯絡，始知遭人
    詐騙，而報警循線查悉上情。
二、案經臺北縣政府警察局三峽分局報請臺灣板橋地方法院檢察
    署呈請臺灣高等法院檢察署檢察長移轉臺灣苗栗地方法院檢
    察署檢察官偵查起訴，及臺灣苗栗、南投、雲林地方法院檢
    察署檢察官移送併辦審理。
    理  由
壹、程序部分：
    按被告以外之人於審判外之陳述，雖不符前4 條（即刑事訴
    訟法第159 條之1 至之4） 之規定，而經當事人於審判程序
    同意作為證據，法院審酌該言詞陳述或書面陳述作成時之情
    況，認為適當者，亦得為證據。當事人、代理人或辯護人於
    法院調查證據時，知有第159 條第1 項不得為證據之情形，
    而未於言詞辯論終結前聲明異議者，視為有前項之同意，刑
    事訴訟法第159 條之5 定有明文。經查，檢察官及被告戊○○於本院言詞辯論終結前，就本判決所引用下列各項屬於審
    判外陳述之證據，知有第159 條第1 項不得為證據之情形，
    均未聲明異議，且本院審酌該證據作成情況均無不適當之情
    形，是依上開規定，認得作為本案證據。
貳、實體部分：
一、訊據被告戊○○固坦承有申辦上開第一銀行竹南分行帳戶之
    事實，惟矢口否認有何幫助詐欺取財之犯行，辯稱：伊將上
    開帳戶之存摺、提款卡放在機車座墊下之置物箱內，從新竹
    返家後才發現遺失，提款卡密碼係寫在卡片後面，伊並未將
    帳戶交給他人使用云云。經查：
  (一)被害人己○○、丁○○、庚○○、乙○○、甲○○、丙○○
    等人於上揭時、地，因網路購物而遭詐騙集團成員詐騙匯款
    之事實，業經證人己○○、丁○○、庚○○、乙○○、甲○○、丙○○於警詢時證述明確（見8861號偵卷第4 頁、苓雅
    分局警卷第20頁、2518號偵卷第4 頁、2835號偵卷第3 頁、
    中興分局警卷第9 頁、斗六分局警卷第1 頁），並有各被害
    人匯款至被告帳戶之匯款轉帳明細資料（見8861號偵卷第19
    頁、苓雅分局警卷第20頁反面、2518號偵卷第14頁、2835號
    偵卷第13頁、中興分局警卷第10-1頁、斗六分局警卷第5 頁
    ），及第一商業銀行竹南分行（97）一竹南字第660 號函暨
    所附被告開戶基本資料、存款交易明細影本各1 份（見8861
    號偵卷第7-11頁）等在卷可稽。又依被告上開帳戶存款交易
    明細之記載，被害人己○○等6 人於97年12月11日，分別匯
    款如附表所示之金額至被告前開帳戶後，旋於當日遭人提領
    一空，足證被告前開帳戶，確已遭詐騙集團利用作為人頭帳
    戶甚明。再自被告前揭帳戶之交易明細觀之，被告於94年6
    月10日自帳戶內提領新臺幣（下同）7,000 元之後，該帳戶
    內僅剩172 元，此後之3 年6 月間，均無任何交易紀錄，嗣
    於97年12月11日起，即出現被害人己○○等人遭詐欺而匯款
    之情形，依此帳戶之提領及結餘情形，核與一般幫助詐欺行
    為人，通常將久未使用且結餘金額甚低之帳戶，交付他人供
    作財產犯罪贓款匯入、提領之用等慣常作法適正相符。
  (二)被告雖以前詞為辯，然衡諸金融帳戶存摺、提款卡為個人理
    財之重要工具，被告在本院中自陳其學歷為國中肄業，自15
    、16歲即出社會工作等語（見本院卷第62頁），是依被告之
    智識及經驗，尚非全無社會歷練之人，當知個人之帳戶資料
    與其信用密切攸關，尤以時下相關金融帳戶遭犯罪集團利用
    之新聞報導層出不窮，政府亦不遺餘力地提醒民眾注意、警
    覺，被告對此自無法委為不知，衡情被告理應知悉將上開帳
    戶存摺、提款卡妥善保管為是。然據被告於本院供稱：伊係
    在遊藝場上班快領錢了，才把存摺、提款卡放在機車座墊下
    帶出去，伊不覺得放在該處很安全，伊放進去後，過了5 、
    6 天才發現存摺、提款卡不見云云（見本院卷第60-61 頁）
    。然被告前揭帳戶中，自94年6 月10日後僅餘172 元，已如
    上述，且直至被害人受騙匯款前，均無任何薪資轉帳之款項
    匯入，則被告陳稱其係欲領取薪資而將存摺、提款卡放在機
    車座墊下帶出等情，顯與事實不符。況被告既知悉機車座墊
    下之置物箱為不安全之存放位置，其內之物隨時有遭竊之風
    險，竟仍將對個人而言有相當重要性之金融帳戶存摺、提款
    卡等物置於該處長達5 、6 日之久，而未取出妥善保管，此
    亦與常情有違。
  (三)此外，提款卡密碼乃存款人利用提款卡提款之唯一途徑，故
    提款卡密碼對申請提款卡之存款人而言，與存摺印鑑係等同
    重要，是未申辦提款卡者，除要提領款項外，均會將存摺與
    印鑑分開存放，已申辦提款卡者，則會將提款卡密碼默記在
    心，或記載在他處，若存摺或提款卡不慎遺失時，始能確保
    帳戶內之存款不致遭人盜領，而以被告之智識、年齡及社會
    經驗觀之，其應有能力將自己之提款卡密碼熟記，無庸另外
    記載在提款卡上，是被告辯稱其將密碼記載於提款卡上乙節
    ，實有可疑。縱然被告確有將密碼記載在提款卡上之情，惟
    於存摺與提款卡同時遺失時，亦應會慮及該帳戶恐將成為他
    人犯罪之工具，而會立即報警處理或辦理掛失手續，被告既
    於偵查中自陳其於97年11月份遺失存摺及提款卡（見2000號
    偵卷第5 頁），然自該時起至被害人於同年12月11日受騙匯
    入款項時止，被告之前開帳戶均無存摺、提款卡之掛失紀錄
    ，亦無至轄區派出所報案之紀錄，此有第一商業銀行竹南分
    行（98）一竹南字第79號函、苗栗縣警察局竹南分局南警偵
    字第0980013279號函各1 份在卷可證（見本院卷第32、34頁
    ），則被告在提款卡與存摺遺失後，遲未為補救措施之消極
    態度，亦令人匪夷所思。被告雖辯稱其發現存摺、提款卡遺
    失後，有至第一銀行辦理掛失，並提出財團法人金融聯合徵
    信中心資料查詢單1 紙為證（見本院卷第48頁），惟依該查
    詢單所示，僅係被告於其帳戶之贓款遭提領一空，而成警示
    帳戶後之97年12月15日，向第一銀行查詢其帳戶之使用情形
    ，自難以之作為被告有即時辦理補救措施之證明，附此敘明
    。
  (四)復參酌基於使用他人帳戶從事財產犯罪者之立場，渠等既知
    以他人之帳戶掩飾犯行，當亦明瞭社會上一般正常之人如遇
    帳戶存摺、提款卡失竊情事，為防止竊取者擅領存款或擅用
    帳戶，必於發現後立即向金融機構辦理掛失，在此情形下，
    若猶然以各該被竊帳戶，作為指示被害人匯入款項之犯罪工
    具，即有可能無法提領犯罪所得，致渠等大費周章從事之犯
    行成空。是以從事財產犯罪者，若非確信該帳戶所有人不會
    辦理掛失，當不至於以該帳戶從事於財產犯罪，而此等確信
    ，在帳戶係被拾得、竊得、未經同意而使用之情形，實無發
    生之可能。從而，本件被告應有交付上開帳戶之存摺、提款
    卡及密碼，進而容任犯罪集團使用其帳戶作為犯罪工具之事
    實，至為灼然。
  (五)又申請開設金融帳戶並無任何特殊之限制，一般民眾皆能自
    由申請開戶，並得同時在不同金融機構申請多數存款帳戶使
    用，乃眾所週知之事實，依一般人之社會生活經驗，本可自
    行向金融行庫開戶使用，而無向他人購買帳戶之必要；況近
    來詐欺集團利用人頭帳戶施行詐騙或恐嚇取財之情事，業經
    報章新聞大舉報導，故苟有陌生人不以自己名義申請開戶，
    而向不特定人蒐集、收購他人之金融機構帳戶使用，衡情應
    能懷疑收購帳戶之人目的在於作為犯罪之行為。是被告對於
    將自己開設之帳戶存摺、提款卡及密碼交予不相識之人，該
    帳戶將有可能會被利用作為實行犯罪行為之工具一事應有所
    預見，竟仍輕易交付上開帳戶存摺、提款卡及密碼予姓名年
    籍不詳之人使用，顯見其能預見所交付之帳戶將供他人作為
    財產犯罪之用，並不違反其本意，其自有幫助詐欺取財之不
    確定故意甚明。
  (六)綜上所述，本件事證明確，被告所辯有違經驗法則且與事實
    不符，難以憑採，其犯行堪予認定，應依法論科。
二、按刑法上之幫助犯，係對於犯罪與正犯有共同之認識，僅以
    幫助之意思，對於正犯資以助力，而未參與實施犯罪之行為
    者而言。被告將其上開帳戶之存摺、提款卡及密碼提供予他
    人，充為詐騙集團成員詐欺取財之帳戶使用，顯係基於幫助
    他人詐欺取財之犯意，且所為提供帳戶予他人之行為係屬刑
    法詐欺取財罪構成要件以外之行為，自應論以幫助犯。核被
    告所為，係犯刑法第30條第1 項前段、第339 條第1 項之幫
    助詐欺取財罪。又被告係以一提供帳戶供詐欺集團使用之1
    次幫助行為，幫助詐欺集團詐得前揭6 名被害人之財物，係
    1 行為而觸犯6 個幫助詐欺取財罪名，為想像競合犯，應依
    刑法第55條之規定，從一重之幫助詐欺取財罪處斷。又被告
    幫助他人犯罪，為幫助犯，應依刑法第30條第2 項之規定，
    按正犯之刑減輕之。另移送併辦所認被告提供上開帳戶之存
    摺、提款卡及密碼，使詐騙集團用以詐騙被害人丁○○、庚○○、乙○○、甲○○、丙○○之部分，與已起訴部分既有
    想像競合之裁判上一罪關係，即為起訴效力所及，本院自得
    併予審理，附此敘明。爰審酌被告本身雖未實際參與詐欺取
    財犯行，但提供帳戶供詐欺集團使用，不僅造成執法機關不
    易查緝，危害社會治安，助長社會犯罪風氣，更造成被害人
    求償困難，惡性非輕，且自始即矢口否認犯行，態度不佳，
    並慮及被害人損失等一切情狀，量處如主文所示之刑，併諭
    知易科罰金之折算標準，以資儆懲。
據上論斷，應依刑事訴訟法第299 條第1 項前段，刑法30條、第
339 條第1 項、第41條第1 項前段，刑法施行法第1 條之1 第1
項、第2 項前段，判決如主文。
本案經檢察官唐先恆到庭執行職務。
中    華    民    國    98    年    9     月    1     日
                  刑事第三庭  審判長法  官  柳章峰
                                    法  官  呂曾達
                                    法  官  顏苾涵
以上正本證明與原本無異。
如不服本判決應於收受判決後10日內向本院提出上訴書狀，並應
應敘述具體理由。其未敘述上訴理由者，應於上訴期間屆滿後20
日內向本院補提理由書（均須按他造當事人之人數附繕本）「切
勿逕送上級法院」。告訴人或被害人如對本判決不服者，應具備
理由請求檢察官上訴，其上訴期間之計算係以檢察官收受判決正
本之日期為準。
                                    書記官  盧俊良
中    華    民    國    98    年    9     月    1     日
附錄論罪科刑法條全文：
中華民國刑法第339條
（普通詐欺罪）
意圖為自己或第三人不法之所有，以詐術使人將本人或第三人之
物交付者，處5 年以下有期徒刑、拘役或科或併科1 千元以下罰
金。
以前項方法得財產上不法之利益或使第三人得之者，亦同。
前二項之未遂犯罰之。
 附表：
┌──┬───┬──────┬───────────┬────┐
│編號│被害人│詐騙時間    │詐騙方法              │詐騙金額│
│    │      │            │                      │(新臺幣)│
├──┼───┼──────┼───────────┼────┤
│一  │己○○│97年12月11日│在露天拍賣網站虛偽刊登│5,500元 │
│    │      │11時許      │出售「SONY DSC-T77」相│        │
│    │      │            │機之不實訊息，並留下彭│        │
│    │      │            │韶鈞的第一銀行帳戶號碼│        │
│    │      │            │以供匯款，致被害人陷於│        │
│    │      │            │錯誤而下標購買，並依指│        │
│    │      │            │示將款項匯入前開帳戶。│        │
├──┼───┼──────┼───────────┼────┤
│二  │丁○○│97年12月11日│在雅虎拍賣網站虛偽刊登│9,000元 │
│    │      │11時55分許  │出售相機之不實訊息，並│        │
│    │      │            │留下戊○○的第一銀行帳│        │
│    │      │            │護號碼以供匯款，致被害│        │
│    │      │            │人陷於錯誤而下標購買，│        │
│    │      │            │並依指示將款項匯入前開│        │
│    │      │            │帳戶。                │        │
├──┼───┼──────┼───────────┼────┤
│三  │庚○○│97年12月11日│在露天拍賣網站虛偽刊登│18,100元│
│    │      │9時50分許   │出售相機之不實訊息，並│        │
│    │      │            │留下戊○○的第一銀行帳│        │
│    │      │            │戶號碼以供匯款，致被害│        │
│    │      │            │人陷於錯誤而下標購買，│        │
│    │      │            │並依指示將款項匯入前開│        │
│    │      │            │帳戶。                │        │
├──┼───┼──────┼───────────┼────┤
│四  │乙○○│97年12月11日│在雅虎拍賣網站虛偽刊登│6,000元 │
│    │      │12時44分許  │出售「WII 遊戲機」之不│        │
│    │      │            │實訊息，並留下戊○○的│        │
│    │      │            │第一銀行帳戶號碼以供匯│        │
│    │      │            │款，致被害人陷於錯誤而│        │
│    │      │            │下標購買，並依指示將款│        │
│    │      │            │項匯入前開帳戶。      │        │
├──┼───┼──────┼───────────┼────┤
│五  │甲○○│97年12月11日│在露天拍賣網站虛偽刊登│4,000元 │
│    │      │（併案意旨書│出售液晶螢幕之不實訊息│        │
│    │      │誤載為10日）│，並留下戊○○的第一銀│        │
│    │      │10時30分許  │行帳戶號碼以供匯款，致│        │
│    │      │            │被害人陷於錯誤而下標購│        │
│    │      │            │買，並依指示將款項匯入│        │
│    │      │            │前開帳戶。            │        │
├──┼───┼──────┼───────────┼────┤
│六  │丙○○│97年12月11日│在雅虎拍賣網站虛偽刊登│6,000元 │
│    │      │12時許      │出售「CANON 40D彩虹公 │        │
│    │      │            │司貨」相機之不實訊息，│        │
│    │      │            │並留下戊○○的第一銀行│        │
│    │      │            │帳戶號碼以供匯款，致被│        │
│    │      │            │害人陷於錯誤而下標購買│        │
│    │      │            │，並依指示將款項匯入前│        │
│    │      │            │開帳戶。              │        │
└──┴───┴──────┴───────────┴────┘


司法院資訊處製作；財團法人民間司法改革基金會備份。
